【裁判字號】    94,重上,52
【裁判日期】    950630
【裁判案由】    租佃爭議
【裁判全文】
臺灣高等法院高雄分院民事判決          94年度重上字第52號
上  訴  人  丙○○
            乙○○
共      同
訴訟代理人  李慶榮律師
            孫守濂律師
被上訴人    交通部臺灣鐵路管理局
法定代理人  甲○○
訴訟代理人  林榮和律師
上列當事人間租佃爭議事件，上訴人對於民國94年1 月31日臺灣
高雄地方法院93年度重訴字第293 號第一審判決提起上訴，本院
於95年6 月21日言詞辯論終結，判決如下：
    主  文
上訴駁回。
第二審訴訟費用由上訴人負擔。
    事實及理由
一、本件被上訴人之法定代理人原為徐達文（原判決漏載），嗣
    於本院審理中變更為甲○○，甲○○聲明承受訴訟（本院卷
    第61-62 頁），核無不合，應予准許，先予敘明。
二、上訴人起訴主張：坐落高雄市○○區○○段三小段770之3地
    號土地（下稱系爭土地），為中華民國所有，被上訴人為管
    理機關。被上訴人於民國57年1 月1 日，將系爭土地中面積
    0.0707公頃、0.1921公頃之部分土地，分別與上訴人丙○○
    之父楊廣、乙○○之父郭芳訂立耕地租賃契約，租期均至62
    年12月31日止，之後每6 年可續約一次。嗣郭芳於72年5 月
    10日死亡，其全體繼承人乃協議由上訴人乙○○繼承耕地租
    賃權，繼續在系爭土地上耕作，上訴人乙○○並於75年1月1
    日以郭芳名義再與被上訴人簽訂耕地租賃契約。而楊廣亦於
    75年1 月1 日與被上訴人再次簽訂耕地租賃契約，該二份租
    賃契約均至80年12月31日屆滿，租期屆滿後均未再續訂租約
    。嗣楊廣於81年6 月1 日去世後，上訴人丙○○繼承系爭土
    地該部分之耕地租賃權，繼續在系爭土地上耕作；而上訴人
    乙○○亦有持續耕作之事實，則依耕地三七五減租條例第20
    條之規定，兩造間自仍存有耕地租賃關係。嗣於90年間，被
    上訴人為配合臺灣高速鐵路之興建收回系爭土地，自應視為
    被上訴人終止耕地租賃契約，故被上訴人應依耕地三七五減
    租條例第17條第2 項第3 款之規定，按90年7 月系爭土地之
    公告現值即每平方公尺新臺幣（下同）1 萬9286元計算，以
    補償上訴人。從而，被上訴人應給付上訴人丙○○補償金
    454 萬5067元、給付上訴人乙○○1234萬9468元。又被上訴
    人對與上訴人相同情形之承租戶，均自91年1 月2 日起至同
    年1 月31日發放補償金，故本件自應比照辦理，自被上訴人
    最後發放補償金之日即91年1 月31日起算法定遲延利息。爰
    聲明求為判決：被上訴人應給付上訴人丙○○454 萬5067元
    、給付上訴人乙○○1234萬9468元，及均自91年1 月31日起
    至清償日止，按週年利率5%計算之利息。
三、被上訴人則以：系爭土地之地目為「鐵」，並非耕地，依最
    高法院88年台上字第1 號判例、91年度台上字第2445號判決
    意旨以觀，本件並無耕地三七五減租條例之適用。又被上訴
    人與楊廣及上訴人乙○○之租約期限均至80年12月31日屆滿
    ，依雙方簽訂之耕地租賃契約第7 條之約定，租期屆滿如雙
    方同意續租應另訂新契約，且應於租約期滿前3 個月申請續
    租，而楊廣及上訴人乙○○於80年12月31日原租賃期限屆滿
    後，並未向被上訴人辦理續約，故雙方自81年1 月1 日起已
    無租賃關係存在。況楊廣及郭芳均因未自任耕作，且將系爭
    土地轉租他人，故上訴人丙○○、乙○○自不得繼承楊廣及
    郭芳之承租權等語，資為抗辯。聲明駁回上訴人之訴。
四、原審判決上訴人全部敗訴，上訴人不服，提起本件上訴，於
    本院聲明：(一)原判決廢棄。(二)被上訴人應給付上訴人丙○○
    454 萬5067元、給付上訴人乙○○1234萬9468元，及均自91
    年1 月31日起至清償日止，按週年利率5%計算之利息。被上
    訴人則聲明上訴駁回。
五、兩造對下列事項不予爭執，並有系爭土地之租賃契約書、租
    賃土地標示表（本院卷第24-29 頁）、土地登記簿謄本（本
    院卷第55-57 頁）、交通部及行政院分別准予有償撥用系爭
    土地之函文各一件（原審卷第103-112 頁）、系爭土地地價
    謄本（原審卷第157 頁）等件在卷可稽，堪信為真實：
  (一)系爭土地之所有權人為中華民國，被上訴人為管理機關。系
    爭土地自39年8 月16日辦理土地總登記迄今，其地目均為「
    鐵」。
  (二)被上訴人於57年1 月1 日，將系爭土地中面積0.0707公頃、
    0.1921公頃之部分土地，分別與上訴人丙○○之父楊廣、乙
    ○○之父郭芳訂立土地租賃契約，租期均至62年12月31日止
    ，之後每6 年可再續約一次。
  (三)郭芳於72年5 月10日死亡，其全體繼承人協議由上訴人乙○
    ○繼承土地租賃權，繼續在系爭土地上耕作，上訴人乙○○
    並於75年1 月1 日以郭芳名義再與被上訴人簽訂土地租賃契
    約，期間自75年1 月1 日起至80年12月31日止，租期屆滿後
    未再續訂書面租約。
  (四)楊廣亦於75 年1月1 日與被上訴人再次簽訂土地租賃契約，
    期間自75年1 月1 日起至80年12月31日止，租期屆滿後未再
    續訂書面租約。嗣楊廣於81年6 月1 日去世後，由上訴人丙
    ○○繼承。
六、兩造之爭點：
  (一)被上訴人將部分系爭土地分別出租與上訴人丙○○之父楊廣
    、上訴人乙○○之父郭芳，有無耕地三七五減租條例有關「
    耕地租佃」規定之適用？
  (二)系爭土地上之原租賃關係，是否至80年12月31日租期屆滿時
    即消滅？上訴人主張因渠等繼續在系爭土地上耕作，並請求
    續約，依耕地三七五減租條例第19條及第20條之規定，被上
    訴人不得拒絕，是否有理由？
  (三)被上訴人收回系爭土地，是否應依耕地三七五減租條例第17
    條第2 項第3 款之規定，給付上訴人補償金？其補償金應如
    何計算？
七、被上訴人將部分系爭土地分別出租與上訴人丙○○之父楊廣
    、上訴人乙○○之父郭芳，有無耕地三七五減租條例有關「
    耕地租佃」規定之適用？
  (一)按「耕地租用，除漁牧外，係指租耕他人之農地（田地、旱
    地）或雖非農地，而其租用目的係種植稻、麥、甘蔗、蕃薯
    、茶、桑等一般農作物之土地而言。」；又「本件土地之地
    目雖仍編為林，然事實上係被上訴人承租種茶，自應認為耕
    地租用，而有三七五減租條例之適用。」最高法院63年度台
    上字第1529號及62年度台上字第1647號雖分別著有判例可資
    參照，惟「耕地租用，係指以自任耕作為目的，約定支付地
    租使用他人之農地者而言，土地法第106條第1項定有明文。
    所稱農地，參照同條第2 項之立法精神，應包括漁地及牧地
    在內。承租他人之非農、漁、牧地供耕作之用者，既非耕地
    租用，自無耕地三七五減租條例規定之適用。本院62年台上
    字第1647號及63年台上字第1529號判例應予變更，不再予援
    用。」業經最高法院以88年台上字第1 號判例闡述甚詳，且
    最高法院判例僅係對法規之釋示及闡明，與司法院大法官會
    議釋字第525 號解釋，係針對行政法規應有信賴保護原則之
    適用而言，並不相同，自不得比附援引，謂判例亦有法律不
    溯既往原則之適用（最高法院91年台上字第2445號判決意旨
    參照）。
  (二)經查，系爭土地之地目為「鐵」，為兩造所不爭，並有土地
    登記簿謄本在卷可稽，足見系爭土地並非「農地」。雖系爭
    土地上開二份租賃契約之訂立（租期均自57年1 月1 日起）
    及終止（均至80年12月31日終止），均在88年4 月13日最高
    法院民事庭會議，決議將上開88年度台上字第1 號判決選編
    為判例，並廢止62年台上字第1647號及63年台上字第1529號
    判例之前，惟最高法院判例僅係對法規之釋示及闡明，並非
    不得溯及既往，亦無信賴保護原則之適用，如上前述，是本
    件系爭土地之租賃契約即有最高法院88年台上字第1 號判例
    之適用。上訴人主張依法律不溯及既往之原則，系爭土地之
    租賃契約應適用廢止前之最高法院62年台上字第1647號及63
    年台上字第1529號判例，而認定係屬耕地租賃契約云云，即
    不足採。又耕地三七五減租條例第1 條規定：「耕地之租佃
    ，依本條例之規定；本條例未規定者，依土地法及其他法律
    之規定。」即耕地三七五減租條例對於「耕地」之意義，並
    無特別例外之規定，自應依土地法第106 條第1 項之規定，
    而與上開最高法院88年台上字第1 號判例為相同之認定。而
    系爭土地之地目既為「鐵」，而非「農、漁、牧」地目，則
    系爭土地之租賃即非耕地三七五減租條例第1 條所稱之「耕
    地之租佃」，實無疑義。上訴人執上開最高法院已廢止之判
    例，主張系爭土地之租賃關係係屬耕地租賃契約云云，不足
    採信。
  (三)上訴人雖又主張：被上訴人前於90年7 月16日以90鐵產地字
    第15526 號函自承，該局為業務需要收回系爭土地時，應適
    用耕地三七五減租條例第17條第2 項第3 款之規定補償原承
    租人等語，且被上訴人對其他同屬系爭「機九」放租耕地之
    承租戶，業已依耕地租約無三七五減租條例之規定發放3 分
    之1地 價補償款與承租人，此有被上訴人工務處高雄工務段
    90年12月24日90高工產字第1488號函附於原審卷可稽（原審
    卷第79-81 頁）。又土地法第106 條所指供農、漁、牧使用
    之農地認定標準，業經內政部於89年7 月20日邀集財政部等
    有關機關會商後獲有結論，此有內政部89年9 月18日台內
    地字第8912564 號函可資參照，而本件系爭土地為國有地，
    係屬公產，其收回自應依內政部上開函示原則處理。故系爭
    土地係在實施都市計畫之「前」即已放租，實際既供農業使
    用，自符上開農地之認定標準。另本件爭議，上訴人係依耕
    地三七五減租條例之規定，申請高雄市政府耕地租佃委員會
    調處不成後，再由調處機關移送法院以「租佃爭議」事件審
    理並裁判，此有相關調處卷宗附於原審卷可證，益證本件有
    耕地三七五減租條例之適用，被上訴人於本件訴訟時始為前
    後不同之說詞，顯有違「禁反言」之原則云云。惟按所謂「
    衡平禁反言原則」（equitable estoppel）係當事人一方將
    事實為虛偽意思表示，致他方信其意思表示為真實，而為一
    定之作為或不作為致受損害，法院即禁止為虛偽意思表示之
    當事人，再為任何與先前虛偽表示相左之陳述或主張（最高
    法院89年度台上字第2722號判決意旨可參），且法官依據法
    律獨立審判，憲法第80條定有明文，各機關依其職掌就有關
    法規為釋示之行政命令，法官於審判案件時，固可予以引用
    ，但仍得依據法律，表示適當之不同見解，並不受其拘束。
    司法院大法官會議釋字第137 號、第216 號解釋意旨亦可資
    參照。經查，被上訴人縱曾於90年7 月16日以90鐵產地字第
    15526 號函表示欲收回系爭土地時，應適用耕地三七五減租
    條例第17 條 第2 項第3 款之規定補償原承租人云云，且內
    政部於89年9 月18日固曾以台內地字第8912564 號函認定
    國有土地若於實施都市計畫之「前」即已放租，實際已供農
    業使用，應符農地之認定標準云云。惟被上訴人及內政部均
    屬行政機關，渠等依其職掌就有關法規為釋示之行政命令，
    並不能拘束本院，本院於審判案件時，自得依據法律及最高
    法院判例，表示適當之不同見解，並不受上開函釋之拘束。
    且被上訴人就耕地三七五減租條例第17條第2 項第3 款規定
    之釋示，縱有錯誤，亦非其將「事實」為虛偽意思表示，致
    上訴人信其意思表示為真實，而為一定之作為或不作為致受
    損害。故被上訴人於本件訴訟中否認系爭土地之租賃契約為
    耕地租佃契約，亦與「禁反言原則」無涉。上訴人認被上訴
    人於本件訴訟中不得再為相反之主張；且本院應受上開內政
    部函釋意見之拘束云云，不足採信。另被上訴人縱有依耕地
    三七五減租條例第17條第2 項第3 款之規定補償其他承租戶
    ，亦與本件上訴人可否請求被上訴人給付補償金無涉；且本
    件爭議雖曾經上訴人向高雄市政府耕地租佃委員會申請以「
    租佃爭議」調處，並於不成後，由該委員會移送原審以「租
    佃爭議」事件審理，惟此仍不能拘束法院依據法律獨立審判
    之立場。從而，上訴人以本件業經申請「租佃爭議」調處，
    故應認有耕地三七五減租條例之適用云云，亦有誤會，不足
    採信。
八、系爭土地上之原租賃關係，是否至80年12月31日租期屆滿時
    即消滅？上訴人主張因渠等繼續在系爭土地上耕作，並請求
    續約，依耕地三七五減租條例第19條及第20條之規定，被上
    訴人不得拒絕，是否有理由？
    按系爭土地上之原租賃關係，既非耕地三七五減租條例所稱
    之「耕地租佃」關係，如上所述，則上訴人主張系爭土地上
    之原租賃關係，至80年12月31日租期屆滿後，因渠等繼續在
    系爭土地上耕作，即可依耕地三七五減租條例第19條及第20
    條之規定，向被上訴人請求續約，被上訴人不得拒絕，即屬
    無據。
九、被上訴人收回系爭土地，是否應依耕地三七五減租條例第17
    條第2項第3款之規定，給付上訴人補償金？其補償金應如何
    計算？
    又本件既無耕地三七五減租條例所稱「耕地租佃」關係之適
    用，如上所述，則上訴人主張被上訴人收回系爭土地，應依
    耕地三七五減租條例第17條第2項第3款之規定，給付上訴人
    補償金，亦屬無據。本院亦毋庸再對補償金數額為論述，併
    此敘明。
十、綜上所述，本件上訴人主張系爭土地之租賃契約，有耕地三
    七五減租條例有關「耕地租佃」規定之適用，被上訴人收回
    系爭土地，應依耕地三七五減租條例第17條第2項第3款之規
    定，給付上訴人補償金云云，均不足採。從而，上訴人本於
    耕地三七五減租條例第17條第2項第3款之規定，請求被上訴
    人給付補償金為無理由，不應准許。原審為上訴人敗訴之判
    決，並無不合。上訴意旨指摘原判決不當，求予廢棄改判，
    為無理由，應予駁回。
據上論結，本件上訴為無理由，依民事訴訟法第449條第1項、第
78條、第85條第1項前段，判決如主文。
中    華    民    國    95    年    6     月    30    日
                            民事第三庭
                                審判長法官       張國彬
                                法      官       簡色嬌
                                法      官       楊富強
以上正本證明與原本無異。
如對本判決上訴，須於判決送達後20日內向本院提出上訴狀，其
未表明上訴理由者，應於上訴後20日內向本院提出上訴理由書（
均須按他造當事人之人數附繕本）。上訴時應提出委任律師或具
有律師資格之人之委任狀，並依附註條文規定辦理。
中    華    民    國    95    年    6     月    30    日
                                 書  記  官      劉博文
附註：
民事訴訟法第466 條之1 ：
對於第二審判決上訴，上訴人應委任律師為訴訟代理人，但上訴
人或其法定代理人具有律師資格者，不在此限。
上訴人之配偶、三親等內之血親、二親等內之姻親，或上訴人為
法人、中央或地方機關時，其所屬專任人員具有律師資格並經法
院認適當者，亦得為第三審訴訟代理人。第1 項但書及第2 項情
形，應於提起上訴或委任時釋明之。


司法院資訊處製作；財團法人民間司法改革基金會備份。
